臺灣板橋地方法院民事裁定　　　　　　99年度司財管字第98號
聲　請　人　黎煥玉
上列聲請人聲請對被繼承人黎廷德選任遺產管理人事件，本院裁
定如下：
    主  文
選任財政部國有財產局為被繼承人黎廷德（男、民國六年六月二
十五日生、身分證統一編號：Ｚ000000000號、生前最
後住所為新北市○○區○○路三十八巷十八號四樓、民國七十六
年十月七日死亡）之遺產管理人。
程序費用由被繼承人黎廷德之遺產負擔。
    理  由
一、按繼承開始時，繼承人之有無不明，而無親屬會議或親屬會
    議未於一個月內選定遺產管理人者，利害關係人或檢察官得
    聲請法院選任遺產管理人，並由法院依公示催告程序，定六
    個月以上之期限，公告繼承人，命其於期限內承認繼承；又
    被繼承人之所有繼承人均拋棄其繼承權者，亦準用關於無人
    承認繼承之規定，民法第1177條、第1178條第2 項、第1176
    條第6 項定有明文。
二、本件聲請意旨略以：被繼承人黎廷德係聲請人之叔公，其已
    於76年10月7 日死亡，且其繼承人亦已死亡，而被繼承人遺
    有當初繼承聲請人曾祖父黎云布之土地（即頭份鎮○○段山
    下小段0000-0000 、0000-0000 、0000-0000 、0000-0000
    地號等4 筆土地），為處理該土地相關事宜，爰請求選任被
    繼承人之遺產管理人等語。
三、按國有財產局係依國有財產法第9 條設立之機關，依法綜理
    國有財產事務，而所謂國有財產，係指國家依據法律規定或
    基於權利行使，或由於預算支出，或由於接受捐贈所取得之
    財產，又該法所指之權利，則係指地上權、地役權、典權、
    抵押權、礦業權、專利權、著作權、商標權及其他財產上之
    權利而言，此觀國有財產法第2 條第1 項、第3 條第1 項第
    4 款規定自明，是國家「依據法律規定．．．所取得之財產
    」、「財產上之權利」，均屬國有財產之範圍，而為國有財
    產局職掌之業務範圍。而民法第1185條無人承認繼承之賸餘
    財產，歸屬國庫之規定，賦予國庫對於將來遺產之歸屬有期
    待權（參見院字第2213號解釋意旨），解釋上應屬上開國有
    財產法所定依據法律規定取得之財產權之一種，故法院通知
    國有財產局有此種國家依法應得之期待權時，國有財產局依
    國有財產法之職掌，即應積極辦理。
四、查本件聲請人主張其祖父黎廷信與被繼承人黎廷德共同繼承
    曾祖父黎云布之土地，嗣後聲請人祖父黎廷信、父親黎維敏
    相繼死亡，並由其繼承該共有土地，而被繼承人黎廷德於76
    年10月7 日死亡，其繼承人亦均已死亡，查無其他繼承人等
    事實，業據提出繼承系統表、戶籍謄本、除戶謄本、土地登
    記第二類謄本等件為證，自堪信為真實。而聲請人以利害關
    係人身分聲請選任被繼承人黎廷德之遺產管理人，核與首揭
    規定尚無不合。惟被繼承人黎廷德之遺產亟待管理，依前開
    司法院之解釋及國有財產法之規定，並斟酌遺產管理人之職
    務，依民法第1179條之規定，其程序相當複雜，任務頗為繁
    重，為期程序之公正、公信起見，本院認選任財政部國有財
    產局為被繼承人黎廷德之遺產管理人為適當。是聲請人所為
    聲請，依法尚無不合，應予准許。至被繼承人之遺產依民法
    第1185條規定，於清償債權並交付遺贈物後，如有賸餘，應
    歸屬國庫，附此敘明。
五、依非訟事件法第157 條，裁定如主文。
六、如對本裁定抗告須於裁定送達後10日內向本院提出抗告狀，
    並繳納抗告費新臺幣1,000 元。
中    華    民    國   100    年    4     月    20    日
                  家事法庭      司法事務官  翟天翔